行　政　法　院　判　決　　　　　　　　　　　　　　八十七年度判字第六五六號
　　原　　　告　甲○○
　　被　　　告　財政部高雄市國稅局
右當事人間因營利事業所得稅事件，原告不服行政院中華民國八十六年十一月二十八
日台八十六訴字第四六四八三號再訴願決定，提起行政訴訟，本院判決如左︰
　　主  文
原告之訴駁回。
　　事  實
緣原告係高雍工程有限公司（以下簡稱高壅公司）負責人，該公司於八十四年一至五
月給付員工薪資新台幣（以下同）五、○○○、○○○元，未依行為時所得稅法第八
十八條規定，於給付時扣取稅款二八二、○○○元。經被告限期於八十四年十二月二
十五日前補繳，惟原告未依限繳款，被告乃依同法第一百十四條第一款後段規定，以
八十五年一月二十二日財高國稅法違字第八五○一三一號罰鍰處分書，按應扣未扣之
稅額處以三倍之罰鍰計八四六、○○○元。原告不服，申經復查結果，未准變更，提
起訴願及再訴願，遞遭決定駁回，遂提起本件行政訴訟。茲摘兩造訴辯意旨如次：
原告起訴意旨略謂︰一、高雍工程有限公司於八十四年一至五月給付員工薪資五百萬
元，因其負責人（即原告）僅國校肄業，不懂法律，故未依法於給付時扣取稅款二十
八萬二千元，且事後原告已繳清全部稅款。按所得稅法第八十八條、第八十九條、第
一百十四條之規定，係以扣繳義務人故意違反上開規定始予處罰，原告並非故意違反
上開規定，依法不應再科處罰鍰。二、送達於住居所、事務所或營業所不獲會晤應受
送達人者，得將文書付與有辨別事理能力之同居人或受僱人，民事訴訟法第一百三十
七條第一項定有明文。該條所謂「有辨別事理能力」，係指該人受過教育認識字，有
分辨理事理之能力者而言，若該人不識字，自無法分辨事理，即非有辨別事理能力之
人。查原告之繼母張陳甭其教育程度為「不識字」，應非有辨別事理能力之人，則被
告苓雅稽徵所縱設派員於八十四年十二月八日親自將八十四年統一催繳繳款書送交原
告之繼母張陳甭收受，因張陳甭無辨別事理能力，則依上開規定，其繳款書之送達並
不合法。況被告迄今未對原告重新送達，應認原告尚未收到催繳繳款書，自不發生限
期補繳稅款之問題。茲因原告事後已繳清全部稅款，自不應依所得稅法第一百十四條
之規定處罰，被告對原告處以三倍之罰鍰八四六、○○○元，訴願及再訴願機關亦維
持其決定，均屬「違背法令」，不能維持，均應撤銷。懇請鈞院賜為判決將再訴願決
定、訴願決定及原處分均予撤銷等語。
被告答辯意旨略謂︰一、按「扣繳義務人如有左列情事之一者，分別依各該款規定處
罰：一、扣繳義務人未依第八十八條規定扣繳稅款者，除限期責令補繳應扣未扣或短
扣之稅款及補報扣繳憑單外，並按應扣未扣或短扣之稅額處一倍之罰鍰，其未於限期
內補繳應未扣或短扣之稅款，或不按實補報扣繳憑單者，應按應扣未扣或短扣之稅額
處三倍之罰鍰．．．。」為行為時所得稅法第一百十四條第一款所明定。二、查原告
開設之高雍工程有限公司於八十四年一至五月份給付蔡發等員工薪所得五、○○○、
○○○元，原告未依規定辦理扣繳，經本局查獲通知限於八十四年十二月二十五日以
前補繳，原告仍未依限辦理，有該公司八十四年一至五月份薪（工）資表、本局八十
四年統一催繳繳款書及綜合所得扣繳檢查報告影本可稽，是本局按應扣未扣之稅款二
八二、○○○元處三倍罰鍰，徵諸首揭規定，並無不合，請予維持。三、原告主張扣
繳義務人需故意違反規定始有處罰，原告並非故意違反，又通知補繳繳款書係送交無
辨別事理能力之繼母，應予免罰乙節。查所得稅法第一百十四條第一款並無以故意為
責任條件之規定。且查民事訴訟法第一百三十七條已明定：「送達於住居所、事務所
或營業所不獲會晤應受送達人者，得將文書付與有辨別事理能力之同居人或受僱人。
」本件催繳繳款書是由本局苓雅稽徵所派員於八十四年十二月八日親自送達原告之住
所高雄市苓雅區○○○路一三三巷一七號交由同戶設籍之繼母張陳甭收受。該張陳甭
戶籍教育程度欄雖載為「不識字」，但不識字並非必然無辨別事理能力，原告未進一
步就其無此能力舉證，尚難採信，是其免罰之主張應不足採，併此辯明。基上論結，
本件訴訟並無理由，請予駁回等語。
　　理  由
按納稅義務人有機關、團體、事業或執行業務者所給付之薪資、利息、租金、佣金、
權利金、競技、競賽或機會中獎之獎金或給與、執行業務者之報酬，及給付在中華民
國境內無固定營業場所及營業代理人之國外營利事業之所得者，應由扣繳義務人於給
付時，執行業務者之報酬按給付額扣取百分之十稅款，並依第九十二條規定繳納之，
為行為時所得稅法第八十八條第一項第二款及各類所得扣繳率標準第三條第九款所規
定。又薪資、利息、租金、佣金、權利金、執行業務報酬、競技、競賽或機會中獎獎
金或給與，及給付在中華民國境內無固定營業場所或營業代理人之國外營利事業之所
得，其扣繳義務人為機關、團體之主辦會計人員、事業負責人及執行業務者；扣繳義
務人未依第八十八條規定扣繳稅款者，除限期責令補繳應扣未扣或短扣之稅款及補報
扣繳憑單外，並按應扣未扣或短扣之稅額處一倍之罰鍰；其未於限期內補繳應扣未扣
或短扣之稅款，或不按實補報扣繳憑單者，應按應扣未扣或短扣之稅額處三倍之罰鍰
，復為同法第八十九條第一項第二款及第一百十四條第一款所明定。本件原告係高雍
公司負責人，該公司於八十四年一至五月給付員工薪資五、○○○、○○○元，未依
行為時所得稅法第八十八條規定，於給付時扣取稅款二八二、○○○元。經被告限期
於八十四年十二月二十五日前補繳，惟原告未依限繳款，被告乃依同法第一百十四條
第一款後段規定，以八十五年一月二十二日財高國稅法違字第八五○一三一號罰鍰處
分書，按應扣未扣之稅額處以三倍之罰鍰計八四六、○○○元。原告不服，循序提起
行政訴訟，主張：其繼母不識字，應非有辨別事理能力之人，被告送達繳款書予其繼
母，自不發生送達之效力，即無限期補繳稅款之問題，不應依前開所得稅法之規定處
罰。又前開規定係以扣繳義務人故意違反該規定之情形始予處罰，原告並非故意違反
該規定，不應科處罰鍰等語。查被告之繼母於八十四年十二月八日蓋章收受被告送達
之繳款書，有送達證書可稽，已難謂不具識別能力，且原告復未提出確切之證據證明
其無識別能力，其送達不生效力之主張，自難採信。次查所得稅法第一百十四條第一
款之規定，並未規定以故意作為責任條件。矧且應受行政罰之行為，僅須違反禁止規
定或作為義務，而不以發生損害或危險為其要件者，推定為有過失，於行為人不能證
明自己無過失時，即應受處罰（參照司法院釋字第二七五號解釋）。本件原告違反前
開作為義務之規定，又未能證明其無過失。被告予以處罰，並無違誤；一再訴願決定
遞予維持，亦無不合。原告起訴意旨難認有理由，應予駁回。
據上論結，本件原告之訴為無理由。爰依行政訴訟法第二十六條後段，判決如主文。
中    華    民    國     八十七      年      四      月      十六       日
                    行 政 法 院 第 二 庭
                                審 判 長 評  事      黃  綠  星
                                         評  事      廖  政  雄
                                         評  事      徐  樹  海
                                         評  事      彭  鳳  至
                                         評  事      黃  合  文
右  正  本  證  明  與  原  本  無  異
                                         法院書記官  蘇  金  全
中    華    民    國     八十七      年      四      月      十七       日
